臺灣高等法院民事判決
                                    107年度上易字第632號
上  訴  人  楊凱全  
法定代理人  王靖涵  
訴訟代理人  林威伯律師
複  代理人  李詩涵律師
            吳省怡律師
被  上訴人  華南產物保險股份有限公司
法定代理人  凃志佶  
訴訟代理人  賴韋廷  
            周聖謙  
            林鼎鈞  
複  代理人  蘇嘉維  
上列當事人間請求損害賠償事件，上訴人對於中華民國107年3月
31日臺灣新竹地方法院107年度訴字第27號第一審判決提起上訴
，本院於108年12月18日言詞辯論終結，判決如下：
    主  文
原判決關於命上訴人給付及該部分假執行之宣告，暨訴訟費用之
裁判均廢棄。
上廢棄部分，被上訴人在第一審之訴駁回。
第一、二審訴訟費用由被上訴人負擔。
    事實及理由
壹、程序方面：
    按當事人在第二審程序不得提出新攻擊或防禦方法，但對於
    在第一審已提出之攻擊或防禦方法為補充者、如不許其提出
    顯失公平者，不在此限，民事訴訟法第447條第1項第3、6款
    分別定有明文。查，上訴人於原審業已提及被上訴人之被保
    險人即訴外人王月鳳（下稱王月鳳），就本件車禍事故與有
    過失，依民法第217條規定應為過失相抵等語（見原審卷第1
    9頁），雖於本院始就其因此事故所受損害為抵銷抗辯（見
    本院卷第315頁），應認上訴人係就第一審已提出之攻擊或
    防禦方法為補充，且如不許其提出顯失公平，核與前揭規定
    相符，應予准許。
貳、實體方面：
一、被上訴人主張：上訴人於民國104年9月10日3時02分許，騎
    乘車牌號碼000-0000號普通重型機車（下稱系爭機車），行
    經新竹市景觀大道與柴橋路口處時，本於夜間行車時應開亮
    頭燈並轉彎時應禮讓直行車先行，依當時情形並無不能注意
    之情事，詎竟疏未注意即於夜間未開亮頭燈違規駛入「禁行
    機車」標字前方之車道，且行經號誌管制三岔路口遇時相變
    換，左轉彎橫越車道往對向路邊，未讓對向直行車先行，致
    被上訴人所承保車體損失險之王月鳳所有車牌號碼000-0000
    號車輛（下稱系爭車輛）閃避不及而發生碰撞（下稱系爭事
    故），造成系爭車輛受損，上訴人應負全部過失責任，並賠
    償系爭車輛因此所需之修復費用。被上訴人業依保險契約，
    理賠王月鳳系爭車輛之必要修復費用新臺幣（下同）60萬5,
    722元（工資費用12萬2,925元、零件費用48萬2,797元），
    而依法取得王月鳳對上訴人之損害賠償請求權。爰依保險法
    第53條及民法第184條第1項、第191條之2規定，請求上訴人
    給付被上訴人60萬5,722元，及自起訴狀繕本送達翌日起至
    清償日止，按年息5%計算之利息等語。
二、上訴人則以：依國立澎湖科技大學108年6月21日所為之系爭
    事故鑑定意見書，其鑑定結果認上訴人雖為系爭事故肇事主
    因，然王月鳳駕駛系爭車輛超速行駛亦為肇事次因（下稱澎
    湖科大鑑定意見），是王月鳳自應就系爭事故負30%之過失
    責任。準此，原審判命上訴人應給付被上訴人系爭車輛之必
    要修復費用33萬1,206元，依民法第217規定過失相抵後應減
    輕為23萬1,844元【計算式：33萬1,206元×70%，元以下四捨
    五入（下同）】；而上訴人亦因系爭事故致身體受有傷害，
    並為此支出醫療費用111萬7,421元（已扣除請領強制險之醫
    療費用20萬元）及看護費69萬7,653元，依上述王月鳳應負
    之過失責任比例及過失相抵規定，上訴人得向王月鳳請求之
    損害賠償金額為54萬4,522元【計算式：（111萬7,421元＋69
    萬7,653元）×30%】。而被上訴人既代位行使其被保險人王
    月鳳對上訴人之損害賠償請求權，依民法第299條規定，上
    訴人自得以其得對抗王月鳳之事由，對抗被上訴人。則上訴
    人及王月鳳就系爭事故既均有過失，即互負損害賠償債務，
    並互有債權，且其給付種類相同，復均屆清償期，依民法第
    334條第1項規定，自得各以其債務與他方債務互相抵銷，且
    依民法第337條規定，上訴人對王月鳳之前開損害賠償請求
    權，縱經時效而消滅，但於時效未完成前即已適於抵銷者，
    亦得為抵銷，經抵銷後已無餘額，被上訴人自不得再向上訴
    人請求等語，資為抗辯。
三、被上訴人於原審起訴聲明：上訴人應給付被上訴人60萬5,72
    2元，及自起訴狀繕本送達翌日起至清償日止，按年息5%計
    算之利息。上訴人於原審答辯聲明：被上訴人之訴駁回。原
    審判命上訴人應給付被上訴人33萬1,206元，及自107年1月1
    0日起至清償日止，按年息5%計算之利息，且就判命上訴人
    給付部分依職權宣告假執行，並駁回被上訴人其餘之訴（被
    上訴人就其敗訴部分，未據聲明不服，非本院審理範圍）。
    上訴人就其敗訴部分不服，提起上訴，於本院上訴聲明：㈠
    原判決不利上訴人部分廢棄。㈡上廢棄部分，被上訴人在第
    一審之訴駁回。被上訴人於本院答辯聲明：上訴駁回。
四、兩造不爭執事項（見本院卷第450、451頁）：
  ㈠上訴人騎乘系爭機車與王月鳳駕駛系爭車輛於上開時地發生
    撞擊，致兩車均受損，當時系爭機車並未撞及系爭車輛右側
    部位，而上訴人就車禍之發生，有左轉彎橫越車道往對向路
    邊，未讓對向直行車先行之過失。
  ㈡上訴人之法定代理人，以王月鳳駕車涉超速及未注意車前狀
    況之過失，致上訴人受重傷之過失致重傷罪嫌，對王月鳳提
    起告訴，經偵查後業經臺灣新竹地方法院檢察署檢察官，以
    105年度偵字第8088號予以不起訴處分，經再議及交付審判
    均被駁回而確定。
  ㈢系爭車輛之必要修復費用為33萬1,206元，其中工資費用為11
    萬8,425元、零件費用為21萬2,781元。
  ㈣澎湖科大鑑定意見就系爭事故分析肇事原因為系爭車輛超速
    行經號誌化三叉路口，違反道路交通安全規則第93條第1項
    第1、2款規定；系爭機車未開頭燈行駛於內側禁行機車之車
    道，打左轉燈進入路口後，未充分注意車前狀況，讓直行車
    先行，逕行橫越路口，違反道路交通安全規則第102條第1項
    第7款、第94條第3項、第99條第1項、第109條第1項第1款規
    定。肇事責任之歸屬為楊凱全駕駛普通重型機車，夜間未開
    亮頭燈行經號誌管制的三岔路口，未充分注意車前狀況，且
    未讓對向直行車先行，逕行左轉彎橫越路口，是為肇事主因
    。另行駛於「禁行機車」標字之內側車道，有違規定。王月
    鳳駕駛自用小客車，超速行駛，是為肇事次因（見外置鑑定
    意見書第13、14頁）。
五、兩造爭執事項（見本院卷第451頁）：
  ㈠上訴人就系爭事故之發生有無過失？王月鳳是否與有過失？
    過失比例為何？
  ㈡被上訴人得請求上訴人賠償之數額為何？
  ㈢上訴人提出之抵銷抗辯，有無理由？
六、本院茲就兩造爭點分論如下：
  ㈠上訴人就系爭事故之發生有無過失？王月鳳是否與有過失？
    過失比例為何？
  ⒈按行車速度，依速限標誌或標線之規定，無速限標誌或標線
    者，應依下列規定：一、行車時速不得超過五十公里。但在
    設有快慢車道分隔線之慢車道，時速不得超過四十公里，未
    劃設車道線、行車分向線或分向限制線之道路，時速不得超
    過三十公里。二、行經設有彎道、坡路、狹路、狹橋、隧道
    、學校、醫院標誌之路段、道路施工路段、泥濘或積水道路
    、無號誌之交岔路口及其他人車擁擠處所，或因雨霧致視線
    不清或道路發生臨時障礙，均應減速慢行，作隨時停車之準
    備，為道路交通安全規則第93條第1項第1、2款所明定。又
    損害之發生或擴大，被害人與有過失者，法院得減輕賠償金
    額，或免除之，民法第217條第1項亦有明文。此項規定之目
    的在謀求加害人與被害人間之公平，倘受害人於事故之發生
    亦有過失時，由加害人負全部賠償責任，未免失諸過酷，是
    以賦與法院得減輕加害人之賠償金額或免除之職權。此所謂
    被害人與有過失，只須其行為係損害之共同原因，且其過失
    行為並有助成損害之發生或擴大者，即屬相當。又損害之發
    生或擴大，被害人與有過失者，法院對於酌減賠償金額至何
    程度，應斟酌雙方原因力之強弱與過失之輕重以定之（最高
    法院88年度台上字第2867號判決意旨參照）。
  ⒉被上訴人主張上訴人就系爭事故應負全部過失責任等語，上
    訴人固不爭執其就系爭事故之發生，有如不爭執事項㈠所示
    之左轉彎橫越車道往對向路邊，未讓對向直行車先行之過失
    ，惟仍辯稱系爭車輛駕駛人王月鳳對於系爭事故之發生亦有
    過失等語。經查，系爭事故前經送交通部公路總局竹苗區車
    輛事故鑑定會及該局車輛行車事故鑑定覆議會，鑑定肇事責
    任，雖均經上開鑑定單位認王月鳳並無肇事因素，然經本院
    囑託國立澎湖科技大學就系爭事故之肇事原因再為鑑定，經
    該鑑定單位採事故重建方法，以釐清事故發生過程及其原因
    ，並將警繪現場圖配合現場補測資料，予以重繪，輔以系爭
    事故現場影帶顯示之系爭機車與系爭車輛行經事故路段之位
    置、時間、現場圖所示距離等，計算推估系爭機車當時車速
    約為每小時21.95公里、系爭車輛車速則為每小時88.31公里
    ；且據道路交通事故調查報告表㈠所載該路段限速為時速70
    公里（見本院卷第279頁），及可行反應時間分析，若系爭
    車輛駕駛人王月鳳以法定速度即每小時70公里直線行駛，而
    系爭機車以每小時21.95公里車速行駛橫越路口，兩車並不
    會發生碰撞，並參酌系爭事故相關資料後，認肇事責任之歸
    屬為上訴人駕駛普通重型機車，夜間未開亮頭燈行經號誌管
    制的三岔路口，未充分注意車前狀況，且未讓對向直行車先
    行，逕行左轉彎橫越路口，是為肇事主因。王月鳳駕駛自用
    小客車，超速行駛，是為肇事次因等情，均如前不爭事項㈣
    所示，被上訴人就上述鑑定意見亦表示無意見（見本院卷第
    428頁），是依上說明，王月鳳駕駛系爭車輛既有超速行駛
    並肇致系爭事故之情事，業已違反上開道路交通安全規則，
    則上訴人辯稱王月鳳就本件車禍之發生亦有過失等語，堪以
    採信。是本院審酌上訴人與王月鳳前述違反交通安全規範之
    情形、肇事原因力之強弱與過失之輕重，認王月鳳就系爭事
    故應負30%之過失責任。
  ㈡被上訴人得請求上訴人賠償之數額為何？
  ⒈按因故意或過失，不法侵害他人之權利者，負損害賠償責任
    ；汽車、機車或其他非依軌道行駛之動力車輛，在使用中加
    損害於他人者，駕駛人應賠償因此所生之損害，民法第184
    條第1項前段、第191條之2前段分別定有明文。復按保險法
    第53條第1項前段規定：被保險人因保險人應負保險責任之
    損失發生，而對於第三人有損失賠償請求權者，保險人得於
    給付賠償金額後代位行使被保險人對於第三人之請求權，此
    項法定代位權之行使，有債權移轉之效果，於保險人給付賠
    償金額後，被保險人對於第三人請求權即移轉於保險人。故
    保險人依該條項規定代位行使被保險人對於第三人之損害賠
    償請求權時，該第三人即得適用民法第299條第1項規定，援
    引其於受通知時所得對抗被保險人之事由，對抗保險人（最
    高法院69年度台上字第923號、89年度台上字第1853號判決
    意旨參照）。
  ⒉查，本件被上訴人主張因上訴人前揭侵權行為造成系爭車輛
    受損，被上訴人已依保險契約，理賠系爭車輛之必要修復費
    用，並經原判決認定被上訴人得請求之該等費用共計33萬1,
    206元，其中工資費用為11萬8,425元、零件費用為21萬2,78
    1元，復如兩造不爭執事項㈢所述。而王月鳳就系爭事故應負
    30%之過失責任，亦如前述，揆諸上開說明，被上訴人既代
    位其被保險人王月鳳行使對上訴人之損害賠償請求權，即應
    承擔被保險人應負之部分過失責任。準此，被上訴人就上開
    損害於依王月鳳應負之過失責任酌減後，得向上訴人請求之
    金額為23萬1,844元【計算式：33萬1,206元×（1－30%）】。
  ㈢上訴人提出之抵銷抗辯，有無理由？   
  ⒈按二人互負債務，而其給付種類相同，並均屆清償期者，各
    得以其債務，與他方之債務，互為抵銷，民法第334條第1項
    前段亦有規定。而保險法第53條規定之代位求償權，原係保
    險人代位行使被保險人對於第三人之損害賠償請求權，於被
    保險人行使此項權利時，如有應受之對抗事由，或適於為抵
    銷之情事，保險人代位行使其權利，亦應全予承受，此可參
    前揭說明，因此債務人如有適於抵銷之抗辯事由，依民法第
    299條第2項規定，債務人於受通知時，對於讓與人有債權者
    ，如其債權之清償期，先於所讓與之債權，或同時屆至者，
    債務人得對於受讓人，主張抵銷。再按債之請求權雖經時效
    而消滅，如在時效未完成前，其債務已適於抵銷者，亦得為
    抵銷，民法第337條定有明文。且抵銷乃主張抵銷者單方之
    意思表示即發生效力，使雙方適於抵銷之二債務，溯及最初
    得為抵銷時，按照抵銷數額同歸消滅之單獨行為，且僅以意
    思表示為已足，原不待對方之表示同意，此觀民法第334條
    、第335條規定自明。
  ⒉查，上訴人主張其因系爭事故身體亦受有傷害，並為此支出
    醫療費用111萬7,421元（已扣除請領強制險之醫療費用20萬
    元）及看護費69萬7,653元等語，業據其提出醫療費用收據
    、診斷證明書、看護費用明細表及單據等件影本為證（見本
    院卷第321至359頁），復為被上訴人所不爭執（見本院卷第
    428頁），堪認真正。而王月鳳就系爭事故亦有過失，已如
    前述，且王月鳳之過失行為與上訴人所受之傷害，二者間具
    有因果關係，是上訴人主張王月鳳應對其因此而支出之上開
    費用負損害賠償之責，洵屬有據。則自系爭事故發生即104
    年9月10日起，算至106年9月9日止之2年內，上訴人因系爭
    事故所支出之醫療費用共計88萬4,125元（計算式：108萬4,
    125元－已請領強制險之醫療費用20萬元，見本院卷第321頁
    明細表及後附單據）、看護費則為56萬8,841元【計算式：1
    04年9月30日至106年9月7日止為56萬7,539元＋106年9月8日
    及9日為1,302元（即1萬9,537元÷30日×2日），見本院卷第3
    55頁明細表及後附單據】，共計145萬2,966元（計算式：88
    萬4,125元＋56萬8,841元），經依王月鳳應負之過失責任酌
    減後，上訴人得向王月鳳請求之此部分金額應減至43萬5,89
    0元（計算式：145萬2,966元×30%）。而上訴人係於108年7
    月17日第一次以書狀向被上訴人主張抵銷抗辯（見本院卷第
    313至317頁），並經被上訴人於108年7月18日收受（見本院
    卷第408頁），固可認上訴人對王月鳳之侵權行為損害賠償
    請求權，已逾民法第197條第1項所定2年時效期間，即業於1
    06年9月9日罹於時效，惟上訴人對王月鳳之上開債權請求權
    ，亦自104年9月10日系爭事故發生起即得行使，且上述費用
    均係於時效消滅前已發生，該等債務自適於為抵銷，則依上
    說明，上訴人以此部分金額為抵銷之意思表示，核屬有據。
    且經與被上訴人得請求之金額23萬1,844元抵銷後，被上訴
    人已無餘額可得請求（計算式：23萬1,844元－43萬5,890元＝
    －20萬4,046元）。從而，被上訴人主張上訴人對王月鳳之請
    求權已罹於時效，況王月鳳對上訴人所負之賠償責任並不當
    然由被上訴人承受，被上訴人非損害賠償義務人，上訴人主
    張抵銷於法無據云云，難認有憑，委無足取。
七、綜上所述，被上訴人固得依保險法第53條及民法第184條第1
    項、第191條之2規定，請求上訴人給付被上訴人23萬1,844
    元，及自起訴狀繕本送達之翌日即107年1月10日起至清償日
    止，按年息5%計算之利息，惟扣除上訴人得主張抵銷之43萬
    5,890元後，被上訴人已無餘額可得請求，故其上開請求，
    尚屬無據，不應允許。原審為上訴人敗訴之判決，並依職權
    宣告假執行，容有未洽；上訴意旨指摘原判決此部分不當，
    求予廢棄改判，為有理由，爰由本院予以廢棄，改判如主文
    第2項所示。
八、本件事證已臻明確，兩造其餘之攻擊或防禦方法及所用之證
    據，經本院斟酌後，認為均不足以影響本判決之結果，爰不
    逐一論列，附此敘明。
九、據上論結，本件上訴為有理由，依民事訴訟法第450條、第7
    8條，判決如主文。
中    華    民    國   108    年    12    月    31    日
                  民事第十九庭
                        審判長法  官 魏麗娟
                              法  官 潘進柳      
                              法  官 游悅晨      
正本係照原本作成。
不得上訴。
中    華    民    國    109   年    1     月    2     日
                              書記官 王詩涵